【裁判字號】    89,易,293
【裁判日期】    891113
【裁判案由】    違反醫師法
【裁判全文】
臺灣高雄地方法院刑事判決                          八十九年度易字第二九三號
    公  訴  人  臺灣高雄地方法院檢察署檢察官
    被      告  甲○○
    選任辯護人  施秉慧律師
                焦文城律師
                張清富
右列被告因違法醫師法案件，經檢察官提起公訴（八十八年度偵字第二五九七七號）
，本院判決如左：
    主  文
甲○○無罪。
    理  由
一、公訴意旨略以：被告甲○○為高雄縣鳳山市○○路三十三巷二號「德美鑲牙」負
    責人，明知未取得合法醫師資格，竟自不詳日期起，在上開處所，擅自從事補牙
    等治療行為，嗣於民國八十八年十月五日上午十一時三十分許，被告在上址正為
    病患顏雅杏補牙時，為高雄縣衛生局人員會同警方查獲，因認被告涉犯醫師法第
    二十八條第一項非醫師擅自執行醫療業務罪嫌等語。
二、按犯罪事實應依證據認定之，無證據不得推定其犯罪事實，又不能證明被告犯罪
    者，應諭知無罪之判決，刑事訴訟法第一百五十四條、第三百零一條第一項定有
    明文。又按刑事訴訟法上所謂認定犯罪事實之證據，係指足以認定被告確有犯罪
    行為之積極證據而言，如未能發現相當證據或證據不足以證明，自不能以推測或
    擬制之方法，以為裁判基礎，最高法院二十九年上字第三一０五號及四十年台上
    字第八六號分別著有判例；又認定不利於被告之事實，須依積極證據，茍積極證
    據不足為不利被告之認定時，即應為有利於被告之認定，更不必有何有利之證據
    ，最高法院三十年上字第八一六號判例參照。
三、本件公訴人認被告涉有非法執行治療牙齒之醫療業務犯行，無非係以高雄縣衛生
    局人員於八十八年十月五日會同警方至被告所經營之右揭「德美鑲牙」處所查訪
    時，發現病患顏雅杏正坐在治療台上，經顏女表示至該處補牙齒等語，且被告在
    該址設有牙科治療台二台、高壓滅菌消毒鍋、治療台上有十二瓶藥水及打火機等
    器具，為其主要論據。然訊據被告甲○○堅決否認有為顏雅杏等人從事補牙等醫
    療業務犯行，辯稱：伊是齒模技術員，依齒模製造技術員管理辦法規定，經牙醫
    師指示得從事助理鑲牙，故伊當時是為顏雅杏鑲牙，且事先有將顏雅杏的齒模記
    錄送請乙○○牙醫師診斷，經其指示始為顏雅杏鑲牙，並無從事治療牙齒或其它
    與口腔衛生有關之醫療行為等語。經查；
（一）首按齒模技術員不得施行口腔內外科或治療牙齒，以及與口腔衛生有關之醫療
      業務，違反者，依醫師法第二十八條之規定處罰，六十四年九月九日行政院衛
      生署醫字第七八四八六號令所訂定發布之齒模製造技術員管理辦法第九條、第
      十條固定有明文，然依該辦法第三條就「齒模製造技術員」定義規定：「本辦
      法所稱齒模技術員，係指從事齒模製造、並依牙醫師或鑲牙生指示得從事助理
      鑲牙之人員。」可知，齒模技術員除可從事齒模製造外，經牙醫師或鑲牙生指
      示亦得從事助理鑲牙業務。而該條所稱之「指示」，行政院衛生署相關函令內
      載：「齒模製造技術員其從業地址，無需與牙醫師或鑲牙生之開業地址相同，
      其從事助理鑲牙時，牙醫師或鑲牙生不必親自在場指示。」、「齒模製造技術
      員管理辦法第三條所稱之『指示』，可由牙醫師或鑲牙生自行斟酌指示方式，
      不單限於臨床指示一項。」、「依齒模製造技術員管理辦法第三條規定，齒模
      製造技術員可從事齒模製造，並依牙醫師或鑲牙生指示得從事助理鑲牙。所稱
      之『指示』，得由牙醫師或鑲牙生自行斟酌指示方式，至其指示，當須經診斷
      之過程，始克指示。」等語，有行政院衛生署六十六年三月二十一日衛署醫字
      第一四四六一三號、六十六年四月七日衛署醫字第一四五三五三號及八十八年
      十二月四日衛署醫字第八八０六九六六八號函文附卷可參，由上揭行政院衛生
      署相關函令所表示意見顯示，齒模技術員所得從事之助理鑲牙業務，不以經牙
      醫師或鑲牙生親自在場指示為限，亦可由牙醫師或鑲牙生自行斟酌指示方式為
      之，故此，齒模技術員如將病患之相關病歷資料（齒模記錄）送請牙醫師或鑲
      牙生診斷，經牙醫師或鑲牙生依齒模記錄之病歷記載為間接診斷後，指示齒模
      技術員施行鑲牙補齒醫療，齒模技術員因此依牙醫師或鑲牙生所為之指示，獨
      自在其從業處所為病患施行鑲牙補齒之業務行為，應亦屬合法之執業行為。合
      先敘明。
（二）次查，本件被告係依前揭齒模製造技術員管理辦法第六條規定，領有行政院衛
      生署六十五年八月二十六日齒模字第二四三八號登記證，並經向高雄縣政府申
      請核發六十九年二月二十日高縣齒模字第０一六０號齒模製造技術員從業執照
      ，得從事齒模製造、並依牙醫師或鑲牙生指示得從事助理鑲牙之齒模人員，並
      於高雄縣鳳山市○○路三十三巷二號從事齒模製造、鑲牙業務，為「德美鑲牙
      」負責人等事實，業經被告於八十八年十月五日高雄縣衛生局檢查人員至其位
      於高雄縣鳳山市○○路三十三巷二號從業地址時陳述在卷，有當日之訪問記要
      及後附照片（拍攝招牌一幀）可考（見偵查卷第三頁至第九頁）。又被告於上
      址從事鑲牙業務，已委任領有牙醫師開業執照之乙○○醫師擔任其鑲牙指示醫
      師一情，復據證人乙○○牙醫師於本院證實（見本院八十九年二月二十四日訊
      問筆錄），並有牙醫師指示鑲牙證書影本一紙附於偵查卷可佐。另按高雄縣衛
      生局人員至被告前址訪查時，在場之病患顏雅杏對檢查人員陳稱：「（問：請
      問您為什麼在德美鑲牙？）我今天是來補牙齒，我大約來二、三次」等語（見
      偵查卷第二頁），並於本院證稱：「（問：你曾至德美鑲牙？）是」、「（問
      ：第一次何時至德美鑲牙？）八十八年十月五日是第三次，在八十八年九月底
      、十月初第一次，這次是因為牙齒掉了，我就到德美鑲牙，到現場後直接就由
      甲○○幫我看，並沒有其它的醫生看診，到場時我就告訴甲○○說我舊的牙齒
      掉了，希望他能幫我裝新的，八十八年十月五日第三次是他已經做好了，要幫
      我裝上去，之前的二次則是他看要如何鑲牙。」各等語，可知顏雅杏係因舊齒
      脫落而至被告處鑲牙，並非係為治療蛀牙或施行其它與口腔衛生有關之醫療等
      情，足堪認定，是被告辯稱其係為顏雅杏施行鑲牙補齒一情，應為真實可採。
      再查，被告為顏雅杏或其它病患從事鑲牙行為前，有無確實遵行上開齒模製造
      技術員管理辦法第三條規定及行政院衛生署相關函釋意旨，先經牙醫師或鑲牙
      生之診斷指示而後為之一節，由受任為被告鑲牙指示醫師之乙○○於本院證稱
      ：「我指示的全縣約有五十幾人，他們都會把齒模記錄送來給我，每星期都會
      送二、三名來給我作間接診斷，必須由齒模製造技術員將齒模記錄送來給我看
      後，我再指示他們如何作，在八十八年九月底甲○○曾拿齒模記錄給我看，而
      且甲○○平時一星期就會送來一、二個齒模記錄給我看，不清楚有無送病患顏
      雅杏的齒模記錄給我看」等語，足認被告有先經牙醫師乙○○診斷指示之事實
      ，亦堪以認定，且由顏雅杏前稱伊係於八十八年九月底十月初第一次至被告上
      址鑲牙，與乙○○醫師証稱被告於八十八年九月底有送病患之齒模記錄令其診
      斷等語，時間上亦相互吻合，亦證被告所辯為顏雅杏鑲牙有先送齒模記錄予乙
      ○○醫師診斷等語亦屬真實。從而，被告從事鑲牙業務確有經牙醫師診斷指示
      ，洵堪認定。
（三）至被告營業處所雖設有治療台、高壓滅菌消毒鍋、藥水及打火機等器具，然亦
      經乙○○証稱上開器具均是齒模技術員鑲牙時所必備等語在卷（見同前筆錄）
      公訴人執此認定被告有違法從事牙齒治療或口腔衛生等醫療行為，尚嫌速斷。
      另查獲本件之高雄縣衛生局檢查人員余淑惠固於偵查中證述：齒模技術員須醫
      師指導才能為人鑲牙，但不能接觸病人，也不能設置診療台等語，然其證詞顯
      與上揭行政院衛生署函釋不符，應係不諳相關法令所致，亦無可採，公訴人所
      舉證據均無法據為不利被告之認定。從而，被告從事鑲牙業務既經牙醫師診斷
      指示，其執行業務即無為反前揭齒模製造技術員管理辦法之不法情事。此外，
      復查無其他積極證據足資證明被告有何公訴人所指訴之從事治療牙齒或與口腔
      內外科衛生有關之醫療業務犯行，自屬不能證明被告犯罪，揆諸首揭規定及判
      例意旨，應為無罪判決之諭知。
據上論斷，應依刑事訴訟法第三百零一條第一項，判決如主文。
中      華      民      國    八十九    年     十一     月     十三     日
                                      臺灣高雄地方法院刑事庭
                                          法  官  陳淑卿
右正本證明與原本無異
如不服本判決應於送達後十日內向本院提出上訴狀
                                          書記官  陳朝宗
中      華      民      國    八十九    年     十一     月     十六     日


司法院資訊處製作；財團法人民間司法改革基金會備份。
